【裁判字號】    99,重訴,111
【裁判日期】    991105
【裁判案由】    返還價金
【裁判全文】
臺灣臺北地方法院民事判決             99年度重訴字第111號
原      告  丁○○
            庚○○
            丙○○
            乙○○
            戊○○
上五人共同
訴訟代理人  莊佳樺律師
            余政勳律師
            余淑杏律師
複  代理人  柯俊吉律師
            蔡宜蓁律師
            甲○○
被      告  辛○○
            癸○○
            子○○
上  一  人
訴訟代理人  楊佳勳律師
被      告  壬○○（原名「鄭雅文」）
                      巷5號
訴訟代理人  己○○
上列當事人間請求返還價金事件，本院於民國99年9月17日言詞
辯論終結，判決如下：
    主  文
被告辛○○應給付原告丁○○新臺幣陸佰伍拾萬元，暨自民國九
十九年九月八日起至清償日止，按年息百分之五計算之利息。
被告辛○○、癸○○、子○○、壬○○（原名「鄭雅文」）應偕
同原告庚○○、丙○○、乙○○、戊○○，辦理回復被告名義登
記為同進營造有限公司股東，各出資額如附表所示。
訴訟費用由被告辛○○負擔二分之一，由被告癸○○、子○○、
壬○○（原名「鄭雅文」）連帶負擔四分之一，餘由原告負擔。
本判決第一項於原告以新臺幣貳佰壹拾陸萬陸仟陸佰陸拾陸元供
擔保後，得假執行。但被告辛○○以新臺幣陸佰伍拾萬元，為原
告預供擔保，得免為假執行。
    事實及理由
壹、程序方面：
一、按當事人得以合意定第一審管轄法院。但以關於由一定法律
    關係而生之訴訟為限。前項合意，應以文書證之，民事訴訟
    法第24條定有明文。查被告住所地雖非在本院轄區，然依原
    告提出之股權讓渡契約書第15條之約定，因本契約事項涉訟
    時，兩造同意以本院為第一審管轄法院，是原告依上開合意
    管轄條款向本院起訴，尚無不合，先予敘明。
二、被告辛○○經合法通知，未於言詞辯論期日到場，核無民事
    訴訟法第386條各款所列情形，爰依原告之聲請，由其一造
    辯論而為判決，合先敘明。
三、按訴狀送達後，原告不得將原訴變更或追加他訴，但請求之
    基礎同一，或擴張或減縮應受判決事項之聲明者，且不甚礙
    被告之防禦及訴訟之終結者，原告得將原訴變更或追加他訴
    ，民事訴訟法第255條第1項第2、3、7款分別定有明文。經
    查，本件原告原起訴聲明為：「(一)被告辛○○、癸○○、子
    ○○、鄭雅文應連帶給付新臺幣（下同）650萬元予原告丁○○，暨自起訴狀繕本送達翌日起至清償日止，按年息百分
    之5計算之利息。(二)被告辛○○、癸○○、子○○、鄭雅文
    應偕同原告庚○○、丙○○、乙○○、戊○○，辦理回復被
    告名義登記為同進營造有限公司股東，各出資額如附表所示
    」。嗣於98年12月29日原告以書狀追加訴之聲明為：「(一)被
    告辛○○、癸○○、子○○、壬○○應連帶給付新臺幣（下
    同）1,300萬元予原告丁○○，暨其中650萬元自起訴狀繕本
    送達翌日起至清償日止，按年息百分之5計算之利息。(二)被
    告辛○○、癸○○、子○○、壬○○應偕同原告庚○○、丙○○、乙○○、戊○○，辦理回復被告名義登記為同進營造
    有限公司股東，各出資額如附表所示」。嗣於99年2月8日原
    告復具狀減縮訴之聲明為：「(一)被告辛○○、癸○○、子○○、鄭雅文應連帶給付650萬元予原告丁○○，暨自起訴狀
    繕本送達翌日起至清償日止，按年息百分之5計算之利息。
    (二)被告辛○○、癸○○、子○○、鄭雅文應偕同原告庚○○
    、丙○○、乙○○、戊○○，辦理回復被告名義登記為同進
    營造有限公司股東，各出資額如附表所示」。核其訴之變更
    ，所主張基礎事實均相同，僅將所請求內容調整並減縮應受
    判決事項聲明，揆諸首揭說明，其所為訴之變更應予准許。
四、惟原告於99年9月17日又具狀變更訴之聲明為：「先位聲明
    ：(一)被告辛○○、癸○○、子○○、壬○○（原名「鄭雅文
    」）應連帶給付650萬元予原告丁○○，暨自起訴狀繕本送
    達翌日起至清償日止，按年息百分之5計算之利息。(二)被告
    辛○○、癸○○、子○○、壬○○（原名「鄭雅文」）應偕
    同原告庚○○、丙○○、乙○○、戊○○，辦理回復被告名
    義登記為同進營造有限公司股東，各出資額如附表所示。備
    位聲明為：(一)確認原告與被告間96年3月27日之股權讓渡契
    約書無效，以及原告與被告間於96年4月27日向經濟部中部
    辦公室之股權變更登記無效。(二)被告辛○○應給付650萬元
    予原告丁○○，暨自起訴狀繕本送達翌日起至清償日止，按
    年息百分之5計算之利息。(三)被告辛○○應協同被告癸○○
    、子○○、壬○○（原名「鄭雅文」）與原告庚○○、丙○○、乙○○、戊○○，協同辦理回復以被告名義登記為同進
    營造有限公司股東，各出資額如附表所示」。然原告此部分
    之變更追加，係於原給付之訴外另追加確認之訴，被告子○○、癸○○及壬○○均不同意原告訴之變更追加，且原告係
    於本件最後言詞辯論期日中提出，有礙於被告之防禦及訴訟
    之終結，核與民事訴訟法第255條第1項之規定仍有未合，揆
    諸前揭說明，原告此部分訴之變更追加，要非合法，應予駁
    回。
貳、實體方面：
一、原告主張略以：
  (一)同進營造有限公司（以下簡稱「同進公司」）於72年1月28
    日核准設立登記，原告丁○○因有意取得同進公司全部經營
    權，乃於96年3月27日與被告辛○○等人簽立股權讓渡契約
    書，當日被告辛○○以其他被告癸○○、子○○、壬○○及
    訴外人鄭月瑰之代理人自居，同意將其等名下所有同進公司
    股權以900萬元讓渡予原告丁○○及所指定之人，並在股權
    讓渡契約書上用印。原告丁○○於簽訂股權讓渡契約書當日
    即先支付被告辛○○面額共650萬元支票3紙，現已經兌領。
    嗣於96年4月19日被告辛○○則交付已經簽署癸○○、子○○、壬○○及訴外人鄭月瑰之同進營造有限公司股東同意書
    正本予原告丁○○，同意依附表所示各自轉讓出資額予原告
    等人。因被告辛○○係被告癸○○、子○○、壬○○之親生
    父親，其又交付已經簽署被告等姓名及用印之文件予原告丁○○，原告丁○○不疑有他，乃於96年4月27日送交經濟部
    中部辦公室辦理公司股東變更登記。詎被告辛○○所代理之
    股東鄭月瑰竟於97年間對原告丙○○、乙○○及訴外人陳坤
    成、李治明等人提出訴訟（臺灣彰化地方法院97年度重訴字
    第26號），鄭月瑰主張其並未授權被告辛○○與原告丁○○
    簽立股權讓渡契約書，亦未簽署讓與出資額之股東同意書，
    該判決乃認定被告辛○○係無權代理鄭月瑰為出資轉讓，命
    原告丙○○、乙○○及陳坤成、李治明等人應將名下同進公
    司出資額回復登記於鄭月瑰名下，並已判決確定，致原告丁○○、庚○○等人確定無法取得同進公司之全部股權。原告
    丁○○與被告鄭國行、癸○○、子○○及壬○○所簽之股權
    讓渡契約書之目的已經無法達成，被告辛○○顯然有詐欺原
    告丁○○之嫌，原告已經對被告辛○○提起詐欺告訴（臺灣
    臺北地方法院檢察署98年度偵字第553號），被告辛○○因
    此遭通緝中。被告辛○○以詐術欺騙原告丁○○，使原告丁○○誤以為被告辛○○有權代理鄭月瑰而可處分全部同進公
    司之股權。今被告辛○○等人未能使原告丁○○依股權讓渡
    契約書取得同進公司全部股權，已有給付不能情事，爰依民
    法第256條之規定，以本件起訴狀繕本送達向被告解除股權
    讓渡契約書，被告辛○○、癸○○、子○○及壬○○並應依
    民法第259條第2款之規定，負回復原狀之責任，並返還已受
    理之訂金650萬元予原告丁○○。又股權讓渡契約書既已解
    除，原告庚○○、丙○○、乙○○、戊○○亦不應登記為同
    進公司之股東，爰一併請求被告偕同原告依附表所示之出資
    額辦理股權回復登記。
  (二)被告癸○○、子○○及壬○○如否認股權讓渡契約書及股東
    同意書上簽名及印文之真正，應負舉證責任。被告癸○○、
    、子○○及壬○○皆主張有出資同進公司，但迄今僅有口頭
    陳述，並未提出任何證據以實其說。其中被告壬○○係70年
    10月才出生，但同進公司83年12月16日公司變更登記事項卡
    被告壬○○之出資即為1500萬元，於87年12月28日即90年11
    月20日出資額則登記為250萬元，當時被告壬○○年僅13歲
    、17歲及20歲，豈有可能有如此資力出資？被告壬○○辯稱
    其出資係母親鄭月瑰所贈與，但臺灣彰化地方法院96年度訴
    字第119號判決已認定鄭月瑰無此資力，被告壬○○所辯恐
    非事實。又被告子○○、癸○○於本院言詞辯論程序中亦坦
    承從未開過股東會，也沒有分配過紅利，可見被告子○○、
    癸○○並未實際出資。同進公司事實上係由被告辛○○負責
    經營，股東出資額僅借名登記在被告辛○○子女名下，被告
    癸○○、子○○、壬○○主張被告辛○○無權代理出售同進
    公司股權云云，並非可採，被告辛○○當時確屬有權代理。
    今原告丁○○取得同進公司全部股權之目的已經無法達成，
    被告等已有給付不能情事，原告自得依民法第256條之規定
    ，主張解除契約，請求回復原狀等語。
  (三)並聲明：
  1.被告辛○○、癸○○、子○○、壬○○（原名「鄭雅文」）
    應連帶給付650萬元予原告丁○○，暨自起訴狀繕本送達翌
    日起至清償日止，按年息百分之5計算之利息。
  2.被告辛○○、癸○○、子○○、壬○○（原名「鄭雅文」）
    應偕同原告庚○○、丙○○、乙○○、戊○○，辦理回復被
    告名義登記為同進營造有限公司股東，各出資額如附表所示
    。
  3.訴之聲明第1項願供擔保請准宣告假執行。
二、被告子○○則以：
  (一)被告辛○○與原告丁○○於96年3月27日簽訂股權讓渡契約
    書，約定被告辛○○將其與被告子○○、癸○○、壬○○共
    有之同進公司所有股權以900萬元讓渡予原告丁○○或其指
    定之人乙事，相關股權買賣事宜係由原告乙○○出面與被告
    辛○○洽談，渠等談論股權買賣之始末，被告子○○均不知
    悉，被告子○○與原告並未有任何接洽。被告子○○並未同
    意、授權或委任被告辛○○將被告子○○所有同進公司股權
    讓渡他人，股權讓渡契約書關於「子○○」之印文，並非被
    告子○○親自所蓋，是被告辛○○持偽造之印章所蓋用，被
    告子○○否認該印文之真正。另被告子○○並未同意將同進
    公司152萬元出資額讓渡予原告戊○○承受，另就同進公司
    董事經全體股東同意改選為原告庚○○及修改公司章程等，
    被告子○○均不知悉。同進公司股東同意書上出資轉讓被告
    子○○欄位之簽名筆跡與印文，並非真正，均係他人所偽造
    ，或持非真正印章而蓋用。原告提出之股權讓渡契約書及股
    東同意書對被告子○○不生效力。況原告丁○○給付之650
    萬元價金，全部由被告辛○○受領，被告子○○並未取得分
    文，如原告認為遭被告辛○○詐騙，應向被告辛○○請求賠
    償，而非請求被告子○○及其他被告負連帶賠償責任等語，
    資為抗辯。
  (二)並聲明：
  1.原告之訴及假執行之聲請均駁回。
  2.如受不利判決，被告願供擔保聲請宣告免為假執行。
三、被告壬○○則辯以：
  (一)股權讓渡契約書及股東同意書上「鄭雅文」之簽名及印文，
    均係遭人偽造，因為被告壬○○於96年3月27日即簽訂股權
    讓渡契約書當日人在美國，而96年4月19日即原告丁○○等
    人簽訂股東同意書當日，人在日本，均不在臺灣，豈有可能
    在股權讓渡契約書或股東同意書上簽名用印？且被告壬○○
    未曾授權被告辛○○使用其印章，被告壬○○否認股權讓渡
    契約書及股東同意書上「鄭雅文」簽名及用印之真正，股權
    讓渡契約書及股東同意書不得拘束被告壬○○。原告如主張
    股權讓渡契約書及股東同意書上「鄭雅文」簽名及用印為真
    正，應負舉證責任等語。
 (二)並聲明：
  1.原告之訴及假執行之聲請均駁回。
  2.如受不利判決，被告願供擔保聲請宣告免為假執行。
四、被告癸○○亦辯稱：
  (一)否認股權讓渡契約書及股東同意書上「癸○○」之簽名及印
    文為真正，如原告主張股權讓渡契約書及股東同意書上「癸○○」簽名及用印為真正，應負舉證責任，被告癸○○並未
    出售同進公司股權予原告丁○○等人等語，資為抗辯。
  (二)並聲明：
  1.原告之訴及假執行之聲請均駁回。
  2.如受不利判決，被告願供擔保聲請宣告免為假執行。
五、兩造不爭執之事實：
  (一)同進公司於96年3月間計有下列股東：
  1.被告辛○○，出資額19,620,000元。
  2.訴外人鄭月瑰，出資額69,840,000元。
  3.被告癸○○，出資額1,520,000元。
  4.被告子○○，出資額1,520,000元。
  5.被告壬○○，出資額2,500,000元。
  (二)被告辛○○於96年3月27日表示其為同進公司其餘股東之代
    理人，與原告簽訂股權讓渡契約書（見原證1），約定由同
    進公司之股東將彼等對同進公司之全部出資額，以900萬元
    讓渡與原告或原告指定之人，原告已簽發3紙金額計650萬元
    之3紙支票（見原證3）交予辛○○收執，以支付部分價金。
  (三)同進公司於96年4月間辦理股東變更登記，變更後之股東計
    有下列各人（見原證5）：
  1.原告庚○○，出資額19,000,000元。
  2.原告丙○○，出資額33,250,000元。
  3.訴外人陳坤成，出資額19,000,000元。
  4.訴外人李治明，出資額9,500,000元。
  5.原告乙○○，出資額9,500,000元。
  6.原告戊○○，出資額4,750,000元。
  (四)訴外人鄭月瑰於97年間在臺灣彰化地方法院對被告辛○○及
    原告庚○○、丙○○、訴外人陳坤成、李治明、原告乙○○
    等人提起訴訟（案號：97年度重訴字第26號），主張其並未
    授權辛○○與原告簽署股權讓渡契約書，亦未簽署讓與出資
    額之股東同意書，要求丙○○、陳坤成、李治明、乙○○應
    將96年4月27日在經濟部中部辦公室辦理之股東變更登記塗
    銷，業獲勝訴確定判決（見原證6）。
六、本件之爭點及本院得心證之理由：
    本件經依民事訴訟法第270條之1第1項第3款規定，整理爭點
    並協議簡化爭點後，僅就兩造之爭執點及本院判斷，分述如
    下：
  (一)被告癸○○、子○○、壬○○是否親自或授權被告辛○○在
    96年3月27日之股權讓渡契約書及96年4月19日之同進公司股
    東同意書上簽名、用印？
  1.按當事人主張有利於己之事實者，就其事實有舉證之責任，
    民事訴訟法第277條前段定有明文。被告癸○○、子○○及
    壬○○均抗辯96年3月27日股權讓渡契約書及96年4月19日同
    進公司股東同意書上之簽名及印文並非其所自為，係遭人偽
    造等語，則被告癸○○、子○○及壬○○應就此部分負舉證
    責任。經查，96年3月27日股權讓渡契約書及96年4月19 日
    同進公司股東同意書上癸○○、子○○及壬○○之印文均相
    同。而本院向經濟部中部辦公室調閱同進公司設立登記及變
    更登記所有資料後，以肉眼即可發現癸○○、子○○及壬○○於96年4月19日之前所蓋的印文及簽名與96年3月27日股權
    讓渡契約書上之印文，及96年4月19日同進公司股東同意書
    上之簽名及印文並不相同，此有本院調取之同進公司登記資
    料1件存卷可參。是被告癸○○、子○○、壬○○辯稱96年3
    月27日股權讓渡契約書及96年4月19日同進公司股東同意書
    上之簽名及印文並非其所自為等語，應可採信。
  2.惟原告主張被告癸○○、子○○及壬○○係授權其父即被告
    辛○○在96年3月27日股權讓渡契約書及96年4月19日同進公
    司股東同意書上之簽名及印文，則就此有利於己之事實，原
    告應負舉證責任。然查，被告癸○○、子○○及壬○○均否
    認曾授權被告辛○○在96年3月27日股權讓渡契約書及96 年
    4月19日同進公司股東同意書上簽名及用印，且被告辛○○
    經本院合法傳喚，從未到庭說明，無法證明原告所述為真。
    雖原告主張被告癸○○、子○○及壬○○並未提出任何證據
    證明其等確有實際出資同進公司，且依公司登記資料，壬○○當時年僅13歲、17歲及20歲，豈有可能出資1,500萬元或
    250萬元，被告子○○、癸○○亦坦承從未開過股東會，也
    沒有分配過紅利，可見同進公司事實上係由被告辛○○負責
    經營出資，股東出資額僅借名登記在被告辛○○子女名下，
    被告辛○○並非無權代理云云。然原告對於臺灣彰化地方法
    院97年度重訴字第26號及臺灣高等法院臺中分院98年度重上
    字第49號判決認定同進公司股東鄭月瑰主張其並未授權被告
    辛○○與原告丁○○簽立股權讓渡契約書，亦未簽署讓與出
    資額之股東同意書，被告辛○○係無權代理鄭月瑰為出資轉
    讓一事，已不爭執，而原告丁○○並對被告辛○○提出詐欺
    告訴，現由臺灣臺北地方法院檢察署98年度偵字第553號偵
    查中，可見原告亦認遭被告辛○○以詐術欺騙，使原告丁○○誤以為被告辛○○有權代理被告鄭月瑰而可處分全部同進
    公司之股權。又原告對於被告辛○○係經被告癸○○、子○○、壬○○授權而轉讓同進公司股權一節，除前開論述外，
    並未提出具體證據加以證明，則原告主張被告癸○○、子○○及壬○○授權被告辛○○在96年3月27日股權讓渡契約書
    及96年4月19日同進公司股東同意書上之簽名及用印云云，
    即非可採。
  (二)原告主張被告未能使原告依股權讓渡契約書取得同進公司全
    部股權，已有給付不能情事，故依民法第256條之規定，以
    本件起訴狀繕本送達向被告解除股權讓渡契約書，請求被告
    依民法第259條第2款之規定負回復原狀之責任，連帶返還已
    受理之訂金650萬元予原告丁○○，並請求被告偕同原告依
    附表所示之出資額辦理股權回復登記，是否有理？
    按無代理權人以代理人之名義所為之法律行為，非經本人承
    認，對於本人不生效力。又無效法律行為之當事人，於行為
    當時知其無效，或可得而知者，應負回復原狀或損害賠償之
    責任，民法第170條第1項與第113條分別訂有明文。查本件
    因原告無法證明被告子○○、癸○○、壬○○確有移轉同進
    公司股權之同意及代理權之授與，而被告子○○、癸○○、
    壬○○亦否認授權被告辛○○移轉其等持有同進公司股權，
    則被告辛○○顯係無權代理，揆諸前揭規定，該股權讓渡契
    約書及股東同意書對於本人即被告癸○○、子○○及壬○○
    均不生效力，簡言之，該等契約已經無效，原告請求解除契
    約回復原狀，已無必要，應由被告辛○○依民法第170條第1
    項及第113條負回復原狀之責。故原告請求被告辛○○將已
    收取之650萬元定金返還予原告丁○○，被告並應偕同原告
    依附表所示之出資額辦理股權回復登記，自屬有據，應予准
    許。至於原告請求被告癸○○、子○○及壬○○連帶返還
    650萬元定金部分，因被告癸○○、子○○及壬○○係遭被
    告癸○○無權代理而為法律行為，且依原告提出之支票3紙
    原本，其上受款人均記載被告辛○○，並無證據證明被告子
    ○○、癸○○及壬○○有收取650萬元款項之情形，堪信收
    受650萬元定金者應為被告辛○○，故應由被告辛○○負返
    還價金之責任，原告請求被告癸○○、子○○及壬○○連帶
    返還650萬元定金部分，要非有理，應予駁回。
七、綜上所述，原告請求被告辛○○給付原告丁○○650萬元，
    暨自起訴狀繕本送達翌日即99年9月8日（以對國外公示送達
    日為準）起至清償日止，按年息百分之5計算之利息；及被
    告辛○○、癸○○、子○○、壬○○應偕同原告庚○○、丙○○、乙○○、戊○○，辦理回復被告名義登記為同進營造
    有限公司股東，各出資額如附表所示，為有理由，應予准許
    。逾此部分之請求則為無理由，應予駁回。
八、原告陳明願供擔保，請准宣告假執行，就原告勝訴部分，經
    核並無不合，爰酌定相當之擔保金額准許之。至原告敗訴部
    分，其假執行之聲請，已失所附麗，應併予駁回，附此敘明
    。
九、本件事證已臻明確，兩造其餘攻擊防禦方法及提出之證據，
    經本院詳加審酌後，認均不足以影響判決之結果，毋庸一一
    予以論述，附此敘明。
十、據上論結，本件原告之訴一部有理由，一部無理由，依民事
    訴訟法第385條第1項、第85條第2項、第79條、第390條第2
    項、第392條第2項，判決如主文。
中    華    民    國    99    年    11    月    5     日
                  民事第六庭  法  官    郭顏毓
以上正本係照原本作成。
如對本判決上訴，須於判決送達後20日內向本院提出上訴狀。如
委任律師提起上訴者，請一併繳納上訴審裁判費。
中    華    民    國    99    年    11    月    8     日
                              書記官     林政彬
附表：
┌────┬───────┬─────┬────────┐
│原   告 │ 原登記出資額 │應回復登記│應回復登記之出資│
│        │    （元）    │之被告    │額（元）        │
├────┼───────┼─────┼────────┤
│ 庚○○ │19,000,000    │  辛○○  │19,620,000      │
├────┼───────┤          │                │
│ 丙○○ │620,000       │          │                │
├────┼───────┼─────┼────────┤
│ 乙○○ │790,000       │  癸○○  │1,520,000       │
├────┼───────┤          │                │
│ 戊○○ │730,000       │          │                │
├────┼───────┼─────┼────────┤
│ 戊○○ │1,520,000     │  子○○  │1,520,000       │
├────┼───────┼─────┼────────┤
│ 戊○○ │2,500,000     │  壬○○  │2,500,000       │
│        │              │（鄭雅文）│                │
└────┴───────┴─────┴────────┘

司法院資訊處製作；財團法人民間司法改革基金會備份。
